最高法院民事判決　　　　　　　　　　　　　　　八十八年度台上字第二一七五號
　　上　訴　人　南勝商業股份有限公司
　　法定代理人　黃義雄
　　訴訟代理人　謝明憲
　　被 上訴 人　振興工業股份有限公司
　　法定代理人　張國萬
右當事人間請求損害賠償事件，上訴人對於中華民國八十七年八月二十四日台灣高等
法院第二審更審判決（八十六年度上更(五)字第三四二號），提起上訴，本院判決如左
：
    主  文
上訴駁回。
第三審訴訟費用由上訴人負擔。
    理  由
本件被上訴人主張：伊於民國七十八年一月二十八日，向上訴人購買四八＼四六級印
度錳礦砂一萬乾噸，交貨日期原為七十八年二月二十五日至同年三月十五日，伊乃於
七十八年二月二十一日，依上訴人指示，按每乾噸六十七點五美元，開發信用狀至印
度。嗣兩造於七十八年三月四日修訂錳礦砂規格，同年三月二十三日雙方同意交貨日
期延至同年五月十五日，詎期限已過，上訴人仍未交貨。嗣因印度政府頒佈命令，禁
止系爭規格之錳礦砂出口，致系爭錳礦砂給付不能，此為上訴人遲延所致，伊不得已
另購其他錳礦砂。因錳礦砂原料價格不斷上升，上訴人果能於七十八年五月十五日如
期交付系爭錳礦砂，則伊以錳礦砂為原料所製造之高碳錳鐵、矽錳鐵之生產成本，自
較日後向他處以每乾噸一八九‧六或一九四‧四美元購得之錳礦砂原料所製造之成本
為低，每乾噸約一百美元之差額，自為伊所損失之利潤。爰變更為給付不能損害賠償
之請求，求為命上訴人賠償伊美金二十五萬元，及加計自八十三年八月四日起算法定
遲延利息，並按新台幣折付之判決（原審就變更之訴，判命上訴人給付美金三萬五千
元本息，駁回被上訴人其餘之請求，被上訴人就其敗訴部分，未聲明不服，上訴人就
其敗訴部分，提起上訴。被上訴人另請求給付四二＼四○級錳礦砂部分，業經原審更
審前判決被上訴人敗訴確定）。
上訴人則以：被上訴人購買四八＼四六級與四二＼四○級之錳礦砂各一萬乾噸，雖書
立二份合約書，但買賣標的是同時向同一供應商購得，契約條文大多相同，雙方真意
為簽訂一個契約。被上訴人未依約於七十八年二月十五日以前開足二萬乾噸之信用狀
，印度供應商藉口提高售價，責在被上訴人，買賣合約已歸於無效，且兩造亦同意解
除契約，被上訴人不得再本於買賣契約有所請求。被上訴人另行購買非洲加彭等國之
錳礦砂，係其自己其他業務所需，與本件無關。系爭錳礦砂，無替代性，被上訴人主
張之損害額，應以被上訴人自行價購印度產地之同級錳礦砂，替代伊履行給付責任所
生之損害為準，不得以非印度錳礦砂之價格為斷。伊曾以同等級之澳洲、菲律賓錳礦
砂替代，為被上訴人所拒，被上訴人不得要求賠償等語，資為抗辯。
原審依審理之結果，以：本件被上訴人原請求上訴人給付四八＼四六級印度產一萬乾
噸之錳礦砂，訴訟進行中因系爭錳礦砂印度政府禁止出口，原定請求變成給付不能，
被上訴人以情事變更，變更原來對特定物之請求為損害賠償之請求，核與民事訴訟法
第二百五十六條第三款規定並無不合，應予准許。被上訴人主張兩造於七十八年一月
二十八日訂立買賣合約，由被上訴人向上訴人購買規格等級為四八＼四六級、每乾噸
九十點二五美元之印度錳礦砂一萬乾噸，同年三月四日兩造同意修訂錳礦砂規格，價
格為每乾噸美金六十七‧五美元等情，有買賣契約書及修訂契約書可證（外放證物）
，復為上訴人所不爭執，堪信為真實。兩造訂立之買賣契約書有二份，其買賣標的物
之規格、價格及交貨期限完全不同，一份為四八＼四六級，另一份為四二＼四○級之
錳礦砂，自係兩個獨立之買賣契約。雖被上訴人曾以電報致上訴人合稱錳礦砂二萬乾
噸，對於兩次船期，亦未指定何次船期裝運何等級之錳礦砂，且被上訴人申請開發之
信用狀，亦將兩份合約應付之價金合併，惟被上訴人所以如此開發信用狀，乃因上訴
人將二種標的物，合併簽發數量為一萬二千五百乾噸之發票乙紙，並為配合船運所致
，此為兩造所不爭執（原審重上字卷九四頁），自不得據此而謂兩造所簽定者為一個
買賣契約。依兩造買賣契約約定，被上訴人須開立二萬乾噸錳礦砂之信用狀，雖被上
訴人於七十八年二月二十一日，僅簽發一萬二千五百乾噸八十萬五千美元之信用狀（
外放證物），然上訴人僅開立二張預估發票（一審卷三七至四二頁），其一重量一萬
二千五百噸，另一重量七千五百公噸，並未提供一張重量為二萬公噸之預估發票，此
為雙方所是認，並有預估發票可參。上訴人法定代理人黃義雄復自承：「因被上訴人
買兩萬噸，（訴外人）東周公司也買兩萬噸，共計四萬噸。（我）去租了兩艘船，其
中一艘可裝二萬五千噸，另一艘可裝載一萬五千噸，而兩萬五千噸那艘，被上訴人可
與東周公司二家平均裝載各一萬二千五百噸，所以才開一萬二千五百噸的信用狀，也
就是說配合裝船才這樣開的」等語（原審重上字卷九四頁）。被上訴人既依雙方協議
，配合船期，開立一萬二千五百乾噸錳礦砂之信用狀，被上訴人要無違約可言。上訴
人指被上訴人未開出足額信用狀，買賣契約歸於無效，為諉責之詞。又被上訴人雖遲
至七十八年二月廿一日才開立信用狀，未依系爭買賣契約第十四條約定於七十八年二
月十五日以前開立信用狀，然被上訴人開發信用狀後，兩造又於同年三月四日修訂契
約，將四八＼四六級錳礦砂之規格，由鐵質最高百分之八，修改為百分之九，尺寸大
小由6×75mm 約百分之八十，修改為6-75mm約百分之八十，有修訂合約書可稽（外放
證物）。被上訴人遲延開發信用狀，上訴人非但不予主張反而同意修訂本件錳礦砂之
規格，是上訴人依民法第二百五十五條解除契約，亦不生效。上訴人另辯稱兩造業於
七十八年四月十三日在印度曼都拉斯城之旅館協議解除云云，惟為被上訴人所否認，
上訴人所舉之證人翁昌吉亦結證其不知兩造已合意解約之事（一審卷一二一頁），上
訴人所辯兩造買賣契約已合意解除，亦不足取。應認被上訴人就四八＼四六級系爭規
格一萬乾噸錳礦砂買賣合約部分，已依約履行，無違約可言，上訴人自有交貨之義務
，上訴人不依約於七十八年五月十五日交付，應負給付遲延之責。按債務人遲延給付
期間，如發生給付不能之情事，則自是時起，改依給付不能之法則，定債務人之責任
。本件系爭印度錳礦砂，因上訴人未遵期給付，嗣印度政府禁止出口，致為不融通物
，有印度ＭＭＴＣ公司出具之證明書附卷可考（原審重上更二卷六一頁），復為兩造
所是認，因兩造契約指明買賣標的物為印度之錳礦砂，該錳礦砂遭禁止出口，自屬給
付不能。此給付不能係上訴人遲延給付所致，為可歸責於上訴人之事由，上訴人應負
給付不能賠償責任。被上訴人主張因情事變更，變更契約之履行為損害賠償之請求，
依民法第二百二十六條第一項規定，請求上訴人賠償損害及遲延利息，應予准許。次
按損害賠償，除法律另有規定或契約另有訂定外，應以填補債權人所受損害及所失利
益為限。依通常情形或依已定之計畫、設備或其他特別情事，可得預期之利益，視為
所失利益。民法第二百十六條定有明文。本件被上訴人主張因為製鋼必須使用錳礦，
其經年累月生產矽錳鐵、高碳錳鐵，為免生產中斷需預先購置錳礦等情，為上訴人所
不爭執，堪信為真實。惟被上訴人主張，因上訴人未依約交付系爭印度錳礦砂，伊另
向非洲加彭、南非、澳洲購買，日後價格攀升至每乾噸美金一八九‧六元或一九四‧
四元，其間差價應由上訴人賠償云云，則為上訴人所否認。查被上訴人係於本件最高
法院第二次發回更審後始主張有另外購買非洲加彭等地之錳礦，惟所購產地非洲加彭
等與原訂印度產地不同，復始終不能證明以前揭價格所購買錳礦係使用於本件系爭鍛
造矽錳鐵、高碳錳鐵之用，況被上訴人所稱購買日期為七十九年間，與原訂七十八年
五月間交貨日已相差約一年，因錳礦逐日攀升，被上訴人遲延購買所支出之差價自不
得令上訴人負擔。應認被上訴人之損失，以原契約所定價格，與原訂七十八年五月十
五日交付錳礦而上訴人未交付時系爭印度錳礦市價之價差，為被上訴人之損失額。系
爭四十六＼四十八級印度錳礦砂，於七十八年五月之價格為每乾噸七十一美元，有被
上訴人提出之印度德里公證人簽認之公證書可稽（原審上更五字卷九九、一○○頁）
，此為上訴人所不爭執，而兩造原訂印度錳礦之價格則為每乾噸六十七‧五美元，每
噸價差為三‧五美元（71-67.5=3.5 ），上訴人有一萬乾噸未給付，總價差三萬五千
美元。此金額為原訂給付錳礦日上訴人應給付而未給付造成被上訴人可得預期之利益
損失，應由上訴人賠付之。被上訴人請求上訴人給付美金三萬五千元，及自八十三年
八月四日（即被上訴人變更訴之聲明理由狀繕本送達翌日）起至清償日止按週年利率
百分之五計算之法定遲延利息部分，為有理由，應予准許。並說明兩造其餘攻擊防禦
方法不予審究之意見，爰就此部分變更之訴，為被上訴人勝訴之判決，經核於法並無
違背。上訴論旨，就原審取捨證據、認定事實及解釋契約之職權行使，指摘原判決此
敗訴部分不當，求予廢棄，非有理由。
據上論結，本件上訴為無理由。依民事訴訟法第四百八十一條、第四百四十九條第一
項、第七十八條，判決如主文。
中      華      民      國    八十八    年      九      月    二十三    日
                              最高法院民事第二庭
                                  審判長法官  曾  桂  香
                                        法官  劉  延  村
                                        法官  徐  璧  湖
                                        法官  劉  福  聲
                                        法官  黃  秀  得
      右正本證明與原本無異
                                              書  記  官
中      華      民      國    八十八    年      十      月      六      日
